【裁判字號】    96,訴,3839
【裁判日期】    970401
【裁判案由】    商標註冊
【裁判全文】
臺北高等行政法院判決
                                     96年度訴字第03839號
                              .
原      告  美商．麥當勞國際資產公司（McDonalds′s Inter
            national Property Company, Ltd.）
代  表  人  甲○○○○She.
訴訟代理人  蔡瑞森  律師（兼送達代收人）
            陳長文  律師
被      告  經濟部智慧財產局
代  表  人  王美花（局長）住同上
訴訟代理人  乙○○
上列當事人間因商標註冊事件，原告不服經濟部中華民國96年9
月20日訴經字第09606074690 號訴願決定，提起行政訴訟。本院
判決如下：
    主  文
原告之訴駁回。
訴訟費用由原告負擔。
    事  實
一、事實概要：
    緣原告前於95年8月8日以「有氧早餐」商標，指定使用於商
    標法施行細則第13條所定商品及服務分類表第43類之餐廳服
    務，向被告申請註冊。案經被告審查，認本件商標圖樣上之
    中文為所指定服務之說明，應不予註冊，以96年6 月12日商
    標核駁第300302號審定書為核駁之處分。原告不服，提起訴
    願，遭決定駁回，遂提起本件行政訴訟。
二、兩造聲明：
    (一)原告聲明求為判決：
      1.訴願決定及原處分均撤銷，並判命被告就民國95年8 月
        8 日申請案號第000000000 號「有氧早餐(ENERGETIC
        BREAKFAST in Chinese) 」商標註冊申請事件，作成核
        准審定之處分。
      2.訴訟費用由被告負擔。
    (二)被告聲明求為判決：
      駁回原告之訴，訴訟費用由原告負擔。
三、兩造之主張：
    (一)原告主張之理由：
      1.按「商標表示商品或服務之形狀、品質、功用或其他說
        明者，不得註冊」，固為商標法第23條第1 項第2 款所
        明訂：
        (1)惟所謂「商品或服務之說明」係以普通使用之方法表
          示商品或服務之產地、販賣地、品質、原材料、效能
          、用途、數量、形狀、價格或生產、加工、使用方法
          或使用時期之情形而言，且商品或服務之說明，必須
          出自直接而明顯之方式，使一般消費者從商標本身即
          能知悉其所表彰之商品或服務項目，反之，若僅間接
          地與指定商品或服務有所關聯或隱含自我標榜意味，
          即非前揭法條所稱之說明，應非不得註冊，此為「商
          標識別性審查要點」所明定及「商標法逐條釋義」所
          敘明。
        (2)且依據23條第4 項之規定「有第1 項第2 款規定之情
          形，如經申請人使用且在交易上已成為申請人營業上
          商品之識別標識者，不適用之」，因此商標倘經申請
          人長期、反覆之使用，已然在消費相關大眾心中形成
          其特殊之商業印象，亦即已取得第二層意義之顯著性
          ，並進而具有識別商品來源之功能時，則應得以註冊
          ，此亦為「商標識別性審查要點」所明定及「商標法
          逐條釋義」所敘明。
      2.本件商標「有氧早餐」係由原告獨創使用，且「有氧」
        與指定之「餐廳服務」並無直接而明顯之關聯，認定本
        件商標為指定服務之說明或不具識別性，似有流於恣意
        專斷之虞：
        (1)本案商標「有氧早餐」係原告所獨創設計，並早於西
          元2001 年（即民國90年）4 月即開始使用於其推出
          之早餐商品及服務。無論中文「有氧早餐」或外文「
          ENERGETIC BREAKFAST 」均非一辭典中可查詢之成語
          或專門用語，亦非一般大眾常用之口頭禪、流行標語
          或口號，在工商業界中更未曾聞作為一習用之名稱或
          廣告用語，皆不符合被告頒布「商標識別性審查基準
           」中所列舉不具識別性之例示，故本案商標「有氧
          早餐」本足以使一般商品購買人認識其為表彰服務之
          標識，並得藉以與他人之服務相區別，應給予商標保
          護，殆無疑義。
        (2)經查本件商標中之「早餐」部分，雖係原告所提供之
          各式早餐商品之說明，然本件商標之指定服務為「餐
          廳服務」，與商標中之「有氧」並無關聯，亦無表示
          商品之產地、販賣地、品質、原材料、效能、用途、
          數量、形狀、價格或生產、加工、使用方法或使用時
          期之情形，一般消費者根本無法從「有氧」知悉其所
          表彰之服務為「餐廳服務」，顯見本件商標整體並無
          服務說明之虞。
        (3)原告係世界著名之速食連鎖業者，由於產品風味獨特
          、品質精良、不斷創新，再加上原告連年投入鉅資宣
          傳推廣其商品及服務，其各項商標商品及服務廣為一
          般消費者喜愛及選用，並於業界享有盛譽，而原告於
          西元2001年( 即民國90年)4月起即推出「有氧早餐」
          之系列套餐及服務，於全省各地分店提供該等套餐及
          服務，並於西元2005年( 即民國94年) 起由我國知名
          跆拳道選手朱木炎、吳燕妮、楊淑君及旅美棒球選手
          王建民代言「有氧早餐」之系列套餐及服務，除一系
          列媒體廣告之密集播送外，於西元2006年（即民國95
          年）底推出由王建民代言之「有氧早餐卡」，引起消
          費者蒐集之風潮，故系爭「有氧早餐」商標、及其商
          品及服務已為一般消費者所熟知並選用，絕無疑義。
          茲檢附下列資料，以供佐證：
          系爭商標「有氧早餐」之餐點項目影本（證1 號）
            ；
          原告設計製作之各種「有氧早餐」文宣資料、廣告
            看板、宣傳海報影本（證2 號）；
          朱木炎、吳燕妮、楊淑君及王建民代言拍攝之「有
            氧早餐」宣傳海報影本（證3 號）；
          朱木炎、吳燕妮、楊淑君代言拍攝之「有氧早餐」
            電視廣告影片檔案（證4號）；
          有關「有氧早餐」之部分媒體報導及網路分享資料
            （證5 號）。
      3.本件商標中之「早餐」雖係為指定服務之說明，然依「
        聲明不專用審查要點」第2 條規定，商標圖樣整體具識
        別性，而其圖樣中包含說明性或不具識別性之文字或圖
        形者，為避免因該部分致不准註冊，或註冊後就該部分
        單獨主張權利而產生爭議，得經申請人聲明該部分不與
        商標圖樣分離單獨請求專用。故本案商標若放棄該部分
        專用權後，商標「有氧早餐」整體實不具被告所認定之
        說明性，此由被告已核准多件類似本件商標型態之商標
        ，即可獲得佐證。茲臚列獲准註冊之商標如下，以供卓
        參（證6 號）：
        註冊號數        商標              放棄專用部分
        0000000         元之氣早餐屋及圖  早餐屋
        982118          早餐伴侶          無
        0000000         早餐伴侶          無
        0000000         有氧芒果          芒果
        138703          劍道有氧          無
        951575          有氧蛋            蛋
        0000000         有氧小子          無
        0000000         有氧小子          無
        0000000         有氧角落          無
        0000000         有氧角落          無
        0000000         漂亮有氧          無
        0000000         漂亮有氧          無
        0000000         漂亮有氧          無
        0000000         有氧生活          無
        841218          有氧媽咪          無
        841203          有氧寶貝          無
        0000000         活力有氧          無
        779700          艾瑪有氧IMYY      無
        243953          有氧              無
        上列商標均業經被告核准註冊，依相同審查標準，本件
        商標「有氧早餐」應無不得註冊之理。
      4.綜上所述，本件商標「有氧早餐」係原告獨創使用於其
        餐廳服務，乃由原告精心設計所得，並非習見或業界常
        用之詞彙，應足以使相關消費者認識其為表彰服務之標
        識，並得藉以與他人之服務相區別。退萬步言，縱使本
        件商標「有氧早餐」有說明性之虞，然經由原告持續而
        廣泛地使用於所提供之服務上，早已為一般社會大眾所
        熟知，成為原告營業上之識別標識，符合商標法第23條
        第4 項之規定，而得以排除同法第23條第1 項第2 款之
        適用，應准予註冊。
      5.被告核駁之理由及經濟部之訴願駁回理由與現行審查標
        準有下列矛盾及違誤之處：
        (1)被告認定「有氧早餐」意指使人精力充沛的早餐，而
          經濟部認定「有氧早餐」係表示餐廳所料理之早餐可
          使身體充分攝取氧氣，以達到生理上平衡、活力狀態
          ，確實為餐廳服務之說明。然查，「有氧」並無「使
          人精力充沛」之意，被告逕自將「有氧早餐」引伸為
          「使人精力充沛的早餐」，顯過於主觀。而經濟部將
          其衍伸為「餐廳所料理之早餐可使身體充分攝取氧氣
          ，以達到生理上平衡、活力狀態」之意，更明顯為主
          觀之擴張解釋。
        (2)所謂商品或服務之說明，必須出自直接而明顯之方式
          ，無論「有氧」或被告逕自引伸之「使人精力充沛」
          ，均與本案商標指定服務「餐廳服務」或其所提供之
          各式早餐商品無關，並非表示商品或服務之產地、販
          賣地、品質、原材料、效能、用途、數量、形狀、價
          格或生產、加工、使用方法或使用時期之情形，應無
          商品服務說明之虞。
        (3)原告所提呈之商標使用資料（證1 號~ 證5 號），明
          顯均屬商標使用態樣，被告未予以詳查，草率認定該
          等使用均為通用名稱使用，顯與事實不符。而經濟部
          採認原告確實有在宣傳海報、廣播影片上，以商標態
          樣使用系爭商標，卻仍以部分使用方式為「麥當勞TM
          有氧早餐」（即未標示「TM」），而認定該等使用為
          廣告性或說明性文字，顯有違誤：
          依商標法第6 條之規定，「商標之使用，指為行銷
            之目的，將商標用於商品、服務或其有關之物件，
            或利用平面圖像、數位影音、電子媒體或其他媒介
            物足以使相關消費者認識其為商標」，故商標實際
            使用時是否標示「TM」或「R 」並非判斷是否為商
            標使用之要件，只要該商標使用之方式係以行銷之
            目的、且足以使相關消費者認識其為商標，即為商
            標法所稱之商標使用。
          而經濟部以證4 號之VCD 廣告內容無商標表示為由
            ，認定僅為商品功能之廣告或說明，此認定標準不
            僅不符商標法之規定，更與業界製播廣告之習慣相
            違背。由於廣播或電視廣告詞係以動態方式呈現，
            而所欲行銷之商標及其商品名稱必然會搭配其他用
            語而為一連貫之廣告詞，因此廣告於播放時，實難
            以於使用商標之同時，搭配「此為商標」之說明或
            「TM」或「R 」之標示。
          原告自西元2001年( 即民國90年)4月推出「有氧早
            餐」之系列套餐及服務開始，即於全省各地分店提
            供該等套餐及服務，除一系列媒體廣告之密集播送
            外，更邀請我國知名跆拳道選手朱木炎、吳燕妮、
            楊淑君及旅美棒球選手王建民代言「有氧早餐」之
            系列套餐及服務，該等使用資料應屬商標使用態樣
            ，絕無疑義。
        (4)由原告所提呈之商標使用資料（證1 號~ 證5號）可
          輕易佐證，本案商標經原告持續而廣泛地使用於所提
          供之服務上，且由知名運動員朱木炎、吳燕妮、楊淑
          君及王建民代言，早已為一般社會大眾所熟知，成為
          原告營業上之識別標識，應准予註冊，被告及經濟部
          均未就此點予以詳查及審酌，且未考慮市場之實際狀
          況，而逕予核駁處分，顯有違誤。
        (5)原告所舉證之案例，與本件商標案情極為類似，均包
          含有相同之「有氧」或「早餐」、前後並搭配有「芒
          果」、「蛋」、「漂亮」、「活力」等說明文字，倘
          若被告認定「有氧」為精力充沛之意，而不得註冊，
          何以核准「元之氣早餐屋」商標於「餐廳」（第0000
          000 號）、「有氧芒果」於「芒果乾」（第0000000
          號）、「劍道有氧」於「健身房」（第138703號）、
          「有氧蛋」於「蛋卵」（第951575號）、「漂亮有氧
          」於「封王乳、蜂膠、飲料、營養補充品」（第000
          0000/0000000/0000000號）、「活力有氧」於「健身
          房」（第0000000 號）等商標註冊（證6 號）？難道
          使用前述商標商品或服務則無「有氧」、「精力充沛
          」、「充分攝取氧氣」之可能？商標是否為指定商品
          / 服務之說明，商標法固然賦予被告有裁量權，惟判
          斷商標是否為商品/ 服務說明，有「商標識別性審查
          要點」為準據，被告所為之裁量並非「自由裁量」，
          而係應為「合於義務之裁量」，亦即必須依相關審查
          準據作正確而非「恣意」之裁度推量，故被告於審查
          商標註冊性時，應有其客觀之審查基準，若僅以其主
          觀之見解，而有相互矛盾之審查標準，做成本件商標
          不得註冊之結論，係違反社會通念之主觀擅斷，顯已
          違反了行政法之「禁止恣意原則」，倘若僅以「案情
          有別、另案妥適與否、個案拘束」為由，而對該等類
          似型態商標註冊不予以審酌，未免過於草率。
        (6)本件商標中之「早餐」為指定服務之說明，依「聲明
          不專用審查要點」，商標圖樣整體具識別性，而其圖
          樣中包含說明性或不具識別性之文字或圖形者，得經
          申請人聲明該部分不與商標圖樣分離單獨請求專用。
          原告對於放棄系爭商標中「早餐」部分之專用權並無
          反對意見，然被告並未同意原告得以聲明「早餐」該
          部分不與商標圖樣分離單獨請求專用之方式，取得系
          爭商標之註冊，此可由被告之核駁理由先行通知書（
          證7 號）證明之。而原告於接獲前述核駁理由先行通
          知書後，曾以電話諮詢被告是否得以「放棄『早餐』
          部分專用權」之方式取得註冊，被告並未同意，且於
          接獲原告民國96年6 月4 日答辯書（證8 號）後數日
          ，隨即於民國96年6 月12日核發核駁審定書（請參附
          件1 ），而並未給予原告聲明放棄「早餐」部分專用
          權之機會。
      6.基於上述之事實及理由，足證被告之原處分及經濟部維
        持原處分之訴願決定，無論認事用法均有嚴重違誤，敬
        祈鈞院依法判決將上述之原處分及訴願決定均予撤銷，
        并飭令被告另就申請案號第000000000 號「有氧早餐
        （ENERGETIC BREAKFAST in Chinese）」商標註冊申請
        案作成核准審定之處分。
    (二)被告主張之理由：
      按「商標表示商品或服務之形狀、品質、功用或其他說明
      者，不得註冊」，為商標法第23條第1項第2款所明定。本
      件商標圖樣上之「有氧早餐」，源自外文「energetic
      breakfast」，係指使人精力充沛的早餐之意，以之作為
      商標，指定使用於「餐廳」服務，傳達給消費者的是該「
      餐廳」提供「有氧早餐」之服務，自為所指定服務之說明
      。原告雖稱「有氧早餐」係原告自2001年4月所獨創使用
      ，然經查Google搜尋網，「有氧早餐」（詳核駁卷第13~1
       9頁）、「energetic breakfast 」，均非原告「獨占」
      （排他）使用，且有作為商品有關說明。雖經原告96年6
      月4 日檢送使用「有氧早餐」之證據資料，然依其使用態
      樣或與標示「TM」的「麥當勞」商標聯結（但於96年7 月
      13日訴願書所附2006年11月、2006年12月、2007年5 月之
      廣告物中則「麥當勞」與「有氧早餐」分別加註「TM」）
      或與於其他敘述文句中作為通用名稱使用（如：「有氧早
      餐上午10：30之前供應」、「麥當勞TM有氧早餐給我滿滿
      的活力」、「每一天的活力，都從麥當勞的有氧早餐開始
      」等），不足稱「有氧早餐」作為商標使用在我國已經取
      得識別性。又所舉第0000000 號「元之氣早餐屋及圖」、
      0000000 號「有氧小子」等商標註冊案例，因商標組成不
      同，業界使用情況不同，案情有異，不宜比附援引，執為
      本件亦應核准註冊之論據。又原告稱有意放棄「有氧早餐
      」中「早餐」部份之專用權，然因「有氧早餐」整體為服
      務有關說明，無商標法第19條聲明不專用之適用，是被告
      依法核駁其註冊之申請，並無不合，
    理  由
一、按商標係「表示商品或服務之形狀、品質、功用、或其他說
    明者」不得註冊，為商標法第23條第1項第2款所明定。所謂
    「服務之說明」係指商標之文字、圖形、記號、顏色、聲音
    、立體形狀或其聯合式等，依社會一般通念，如為服務本身
    之說明或與服務本身之說明有密切關聯者，即有該款不得註
    冊之適用。查被告係以本件「有氧早餐」商標圖樣上之中文
    「有氧早餐」，意指使人精力充沛的早餐，以之作為商標指
    定使用於餐廳服務，予消費者該餐廳在提供有氧早餐之服務
    ，自為該等服務之說明等理由，而為核駁之處分。原告不服
    ，訴稱本件商標係由原告精心設計所獨創，並非習見或業界
    常用之詞彙，本足使相關消費者認識其為表彰服務之標識，
    並得藉以與他人之服務相區別。又本件商標早於西元2001年
    4 月起即推出系列套餐及服務，於全省各地分店提供，並於
    2005年起由我國知名跆拳道選手朱木炎、吳燕妮、楊淑君及
    旅美棒球選手王建民代言，除一系列媒體廣告之密集播送外
    ，於2006年底推出由王建民代言之「有氧早餐卡」，引起消
    費者蒐集之風潮，故本件商標及其商品/服務已為一般消費
    者所熟知並選用。再者，無論「有氧」2字有否被告逕自引
    伸之「使人精力充沛」之意義，均與本件商標指定使用之餐
    廳服務無直接而明顯之關聯，亦無表示商品/服務之產地、
    販賣地、品質、原材料、效能、用途、數量、形狀、價格或
    生產、加工、使用方法或使用時期之情形，一般消費者無法
    從「有氧」知悉其所表彰之服務為「餐廳服務」，顯見本件
    商標整體並無服務說明之虞。其次，由原告所提商標使用資
    料（訴願附件一至五）可輕易佐證，本案商標經原告持續而
    廣泛地使用於所提供之服務上且由知名運動員代言，早已為
    一般社會大眾所熟知，成為原告營業上之識別標識，而上述
    證據明顯均屬商標使用態樣，被告未予以詳查，草率認定該
    等使用均為通用名稱使用，顯與事實不符，應准予本件商標
    註冊云云。
二、惟查，本件「有氧早餐」商標圖樣係由單純未經設計之橫書
    中文「有氧早餐」4 字構成，而「有氧」乙詞源自有氧運動
    或有氧代謝運動，是指人體在氧氣充分供應的情況下進行的
    體能或運動活動；嗣後即有引用作為隨時讓身體充份攝取氧
    氣，使人體吸入的氧氣與身體所需求者保持均衡，達到生理
    上的平衡、活力狀態者。以之與「早餐」結合作為商標，指
    定使用於餐廳服務，顯係表示該餐廳所料理之早餐可使身體
    充份攝取氧氣，以達到生理上平衡、活力狀態，確為餐廳之
    服務本身說明或與該服務本身之說明有密切關聯者，應有商
    標法第23條第1 項第2 款規定之適用，而不得註冊。次查，
    依據原告所舉相關資料，固可認原告或有以「麥當勞TM有氧
    早餐TM」標示於其所印製之宣傳海報上，或在所製作廣播影
    片使用，惟其大多數仍係以「麥當勞TM有氧早餐」之型態呈
    現，予人印象係在表彰「麥當勞」商標，而「有氧早餐」則
    為「麥當勞」商標所提供之服務，具有益於身體及補充活力
    之廣告性或說明性文字；尤其，該等宣傳廣告之內容又均將
    「有氧早餐」作普通之使用（如：「有氧早餐上午10：30之
    前供應」、「麥當勞TM有氧早餐給我滿滿的活力」、「每一
    天的活力，都從麥當勞的有氧早餐開始」等），並非在其所
    提供之早餐餐點「蛋堡」、「豬肉滿福堡」、「火腿蛋堡」
    等產品上，單獨以「有氧早餐」作為商標，以作為商品來源
    識別之用，自難使相關消費者認識本件商標亦為表彰其商品
    之標識，並據認本件商標業經原告使用且於交易上已成為其
    商品之識別標識；再又審視卷附VCD廣告內容亦係介紹麥當
    勞有氧早餐商品，食用後使消費者可有滿滿的活力，仍屬通
    常使用方法，藉以表示其服務所提供商品本身功能之廣告或
    說明，並非商標之使用，尚難認為原告已將「有氧早餐」作
    為商標使用，進而使相關消費者，認識其在交易上已成為原
    告商品之識別標識，而得依商標法第23條第4項之規定准其
    註冊。從而，被告所為核駁本件商標註冊申請之處分，洵無
    違誤，訴願決定予以維持，亦無不合。
三、至原告另稱本件商標圖樣中「早餐」2字固為指定服務之說
    明，但若經渠聲明就該部分不專用後，本件「有氧早餐」商
    標之整體即不具被告所認說明性之情形等語。按商標圖樣聲
    明不專用，依法應向被告申請，卷查原告於本件註冊申請書
    及申復書中均未作上項聲明，是前揭所述並非本件訴訟所得
    審究。又原告所舉「元之氣早餐屋及圖」等商標獲准註冊於
    餐廳、飲食店等諸案例，查其商標圖樣不同，案情有別，且
    屬另案妥適與否問題，依商標審查個案拘束原則，尚難比附
    援引執為本件應准註冊之論據，均併予指明。
四、綜上所述，原處分及訴願決定，俱無不合；原告訴請撤銷，
    及命被告為核准本件商標註冊之審定，均無理由，應予駁回
    。
五、據上論結，本件原告之訴為無理由，依行政訴訟法第98條第
    3項前段，判決如主文。
中    華    民    國    97    年     4    月    1     日
                        臺北高等行政法院第七庭
                              審判長法  官  李得灶
                                    法  官  黃秋鴻
                                    法  官  陳忠行
上為正本係照原本作成。
如不服本判決，應於送達後20日內，向本院提出上訴狀並表明上
訴理由，如於本判決宣示後送達前提起上訴者，應於判決送達後
20日內補提上訴理由書（須按他造人數附繕本）。
中    華    民    國    97    年    4     月    1     日
                                    書記官  蔡逸萱


司法院資訊處製作；財團法人民間司法改革基金會備份。
